【裁判字號】    97,訴,170
【裁判日期】    970930
【裁判案由】    毒品危害防制條例
【裁判全文】
臺灣桃園地方法院刑事判決               97年度訴字第170號
公  訴  人  臺灣桃園地方法院檢察署檢察官
被      告  乙○○
指定辯護人  呂翊丞律師
上列被告因違反毒品危害防制條例案件，經檢察官提起公訴（96
年度偵字第456 號），本院判決如下：
    主  文
乙○○販賣第一級毒品，處有期徒刑拾伍年肆月，未扣案搭配門
號0000000000號使用之行動電話壹支沒收，如全部或
一部不能沒收時，追徵其價額，未扣案之販賣第一級毒品所得新
臺幣伍佰元沒收，如全部或一部不能沒收時，以其財產抵償之；
又販賣第一級毒品，處有期徒刑拾伍年肆月，未扣案搭配門號0
000000000號使用之行動電話壹支沒收，如全部或一部
不能沒收時，追徵其價額，未扣案之販賣第一級毒品所得新臺幣
伍佰元沒收，如全部或一部不能沒收時，以其財產抵償之。應執
行有期徒刑拾捌年，未扣案搭配門號0000000000號使
用之行動電話壹支沒收，如全部或一部不能沒收時，追徵其價額
，未扣案之販賣第一級毒品所得共計新臺幣壹仟元沒收，如全部
或一部不能沒收時，以其財產抵償之。
    事  實
一、乙○○明知海洛因係毒品危害防制條例第2 條第2 項第1 款
    所定之第一級毒品，不得非法持有、販賣，詎竟基於意圖營
    利而販賣第一級毒品海洛因之犯意，分別為以下犯行：
  (一)民國95年10月31日上午7 時11分、同日上午7 時21許，甲○
    ○以其持用之0000000000號行動電話，撥打乙○○使用之00
    00000000號行動電話，向乙○○聯絡欲購買新臺幣（以下同
    ）500 元之海洛因，乙○○允諾後，甲○○即於同日上午某
    時先行交付500 元予乙○○，並於同日下午4 時12分撥打電
    話與乙○○聯繫後，至乙○○位於桃園縣八德市○○街281
    巷20號住處，乙○○將海洛因1包交付甲○○完成交易。
  (二)95年11月1 日下午1 時59分、2 時3 分許，甲○○撥打乙○
    ○上開0000000000號行動電話，聯絡欲向乙○○購買500 元
    海洛因，乙○○同意後，甲○○即於同日下午2 時20分許至
    乙○○前開住處外，甲○○將500 元交付乙○○後，乙○○
    遂將1 包海洛因包裝在白色紙張內交給甲○○完成交易。嗣
    於同日下午2 時30分許，適有欲查緝乙○○涉有其他違反毒
    品危害防制條例案件之林嘉彬警員等駕駛偵防車至乙○○上
    開住處巷口處，乙○○發現偵防車，旋逃離現場，獨留甲○
    ○1 人在現場，經林嘉彬警員上前盤查時，當場在甲○○站
    立處旁扣得其丟棄在地之海洛因1 包（淨重0.06公克，空包
    裝重0.20公克）。
二、案經桃園縣政府警察局移送臺灣桃園地方法院檢察署檢察官
    偵查起訴。
    理  由
壹、證據能力方面：
一、按刑事訴訟法採行直接審理原則及言詞審理原則，並保障被
    告之反對詰問權，於刑事訴訟法第159 條第1 項明定被告以
    外之人於審判外之言詞或書面陳述，除法律有規定者外，原
    則上不得作為證據。然為兼顧現實需要及真實之發現，乃本
    於例外從嚴之立場，許於具備必要性及可信性之特別情況下
    ，例外地承認其有證據能力。而被告以外之人於檢察事務官
    、司法警察官或司法警察調查中所為之陳述，基於實體發現
    真實之訴訟目的，依第159 條之2 規定，如與審判中之陳述
    不符時，經比較結果，其先前之陳述，相對具有較可信之特
    別情況，且為證明犯罪事實存否所必要者，則例外地賦與證
    據能力。又刑事訴訟法第159 條之2 所謂「具有較可信之特
    別情況」，係指證人於檢察事務官、司法警察官或司法警察
    調查中所為之陳述，與審判中不符，而其先前之陳述，從客
    觀上之環境或條件等情況加以觀察，有足以取代審判中反對
    詰問之可信性保證者而言（最高法院94年度台上字第5681號
    判決意旨參照）。本件證人甲○○於警詢時所為之陳述，係
    被告以外之人於審判外之陳述，屬傳聞證據，而被告指定辯
    護人於準備程序已就上開供述之證據能力提出爭執（見本院
    96年度審訴字第1256號卷第21頁），本院審酌證人甲○○於
    97年7 月2 日已在本院審理時具結作證（因證人甲○○現因
    另案在臺灣臺東監獄東成分監執行中，本院認為適當，而以
    視訊方式進行交互詰問），而證人甲○○於95年11月1 日警
    詢時所為陳述，與審判中不符（詳如後述），然因其於95年
    11月1 日甫為警查獲時所為之陳述，係陳述查獲前4 日內（
    即95年10月29日至同年11月1 日）親身所經歷之事件，其於
    警詢時之記憶自應較本院審理時清晰，亦顯然較無外力干擾
    或介入，再佐以證人甲○○於警詢時所為證述，並無違法取
    供或其他不自由之情形，已據其於本院審理時證述明確（見
    本院卷第46頁），自堪認證人甲○○於警詢所為證述之客觀
    外部情況，當有可信性特別情況，且其於警詢所為證述涉及
    被告有無販賣第一級毒品海洛因之事實，故本院認證人甲○
    ○於警詢所為陳述符合前述「可信性」及「必要性」要件，
    自得為本案證據。
二、次按被告以外之人於偵查中向檢察官所為之陳述，除顯有不
    可信之情況者外，得為證據；被告以外之人於審判外之陳述
    ，雖不符刑事訴訟法第159 條之1 至第159 條之4 之規定，
    而經當事人於審判程序同意作為證據，法院審酌該言詞陳述
    或書面陳述作成時之情況，認為適當者，亦得為證據；當事
    人、代理人或辯護人於法院調查證據時，知有第159 條第1
    項不得為證據之情形，而未於言詞辯論終結前聲明異議者，
    視為有前項之同意，刑事訴訟法第159 條之1 第2 項、第15
    9 條之5 分別定有明文。本件除前開證人甲○○於警詢所為
    之陳述外，本案所引用之供述及非供述證據，經本院依法踐
    行調查證據程序，檢察官、被告及指定辯護人均不爭執各該
    證據之證據能力，且亦查無依法應排除其證據能力之情形，
    是後述所引用證據之證據能力均無疑義。
貳、認定被告有事實欄所載犯罪事實所憑之證據：
一、訊據被告乙○○固坦承於96年10月31日、同年11月1 日有收
    取證人甲○○之500 元，並各交付1 包海洛因予證人甲○○
    ，惟矢口否認有何販賣第一級毒品犯行，辯稱：伊係與甲○
    ○合資購買毒品，因為伊與甲○○都沒錢，購買毒品需要1,
    000 元，伊與甲○○2 人各出500 元，購得之毒品係1 包，
    伊以目視之方式，先取走伊的1 份倒入注射針筒施用，剩下
    的1 半用原來的袋子裝，再交給甲○○云云。經查：
（一）上開事實，已據證人甲○○於95年11月1 日警詢時證稱：
      伊總共向被告購買3 次海洛因毒品，第1 次係於95年10月
      29日13時許，第2 次是在同年月31日17時30分許，第3 次
      是在同年11月1 日14時20分許，均在被告位於桃園縣八德
      市○○街20號之住處向被告購買，伊係使用0000000000號
      行動電話與被告聯絡購買毒品等語明確（見臺灣桃園地方
      法院檢察署96年度偵字第456 號卷第13-20 頁），且被告
      所使用之0000000000號行動電話，於95年10月31日、同年
      11月1 日，確有與證人甲○○持用之0000000000號行動電
      話聯絡，此有0000000000號行動電話雙向通聯紀錄1 份附
      卷可稽（參同前偵卷第45-57 頁），被告亦不否認確於95
      年10月31日、同年11月1 日，各收受證人甲○○500 元後
      ，有交付海洛因毒品之事實，足見證人甲○○前述關於95
      年10月31日、同年11月1 日聯絡交付海洛因毒品之時間、
      方式，自堪信實。又證人甲○○係於95年11月1 日下午2
      時30分許，在被告上開住處前為警查獲，對照證人甲○○
      前揭於警詢時所為證詞，可知證人甲○○係甫與被告交易
      毒品完畢後，旋為警查獲，並當場扣得海洛因1 包，此有
      桃園縣政府警察局扣押筆錄、扣押物品目錄表、扣押物品
      照片在卷可稽（本院卷第68-72 頁），而該扣案海洛因1
      包經送法務部調查局鑑定結果，確含第一級毒品海洛因成
      分（淨重0.06公克，空包裝重0.20公克），亦有該局95年
      11月27日調科壹字第09523041080 號鑑定書1 份可佐（本
      院卷第73頁），本院審酌前開各情，認證人甲○○於警詢
      時就其於95年10月31日、同年11月1 日向被告購買第一級
      毒品海洛因所為陳述，與卷內事證相符，可以採信。
（二）再者，證人甲○○在為警查獲及製作警詢筆錄時，皆未曾
      提及與被告合資購買海洛因毒品之事實，已據證人即本件
      查獲警員林嘉彬於檢察官訊問時結證稱：當日本來是要查
      被告所涉毒品案件，偵防車開至被告住處巷口前，有看到
      被告跟甲○○在講話，被告發現後即跑回住處，留下甲○
      ○在現場，伊上前盤查甲○○，並在旁邊地上看到1 小包
      用白色的紙包起來的夾鏈袋，內有海洛因，伊詢問甲○○
      該包海洛因之來源，甲○○說是跟被告買的，且稱其拿錢
      給被告，下午再拿海洛因，沒有說與被告1 人出500 元，
      由被告去買海洛因，甲○○都是講跟被告購買毒品等語明
      確（見同前偵卷第67-71 頁）。證人甲○○於檢察官訊問
      及本院審理時固翻異前證，先於檢察官訊問時結證稱：伊
      不算是跟被告購買海洛因，是伊拿錢給被告，由被告幫伊
      去拿，因為伊白天要上班，而被告錢不夠，所以1 人出50
      0 元，伊下班再過去跟被告拿，拿回來的海洛因1 人1 半
      。伊於11月1 日上午7 時50分至8 時間至被告住處樓下拿
      500 元給被告，由被告去拿，伊應該有打電話給被告，不
      然伊如何交錢給被告，伊不知道為何聯絡紀錄沒有伊上午
      與被告聯繫的紀錄，也有可能電話打不進去，也可能伊經
      過被告住處時再叫被告。伊都有先拿錢給被告，只有最後
      1 次係早上要上班時拿錢給被告，另2 次是伊與被告一起
      去拿。被告有跟伊說1 人出資1 半的事，被告說他身上剩
      下500 元云云（詳見同前偵卷第40-41 頁、第60-61 頁、
      第69-71 頁），繼之本院審理時則結證述：伊與被告都知
      道對方有施用毒品，伊毒品來源係透過被告，向被告的朋
      友拿的，因為伊上班會經過被告住處，所以先拿500 元至
      被告住處，等伊下班時再去拿毒品，此種情形有2 、3 次
      ，1 次大約是在95年10月底，1 次是在伊被查獲當日，伊
      不知道每次請被告幫伊拿的數量係多少，也不知道被告如
      何向其朋友拿，代價如何計算，亦沒有見過被告的朋友，
      係因為之前被告打電話與朋友聯絡時，伊有聽到，所以才
      知道被告係向其朋友拿，伊也知道被告有出500 元係被告
      與其朋友聯絡時，伊聽到被告說要拿1,000 元。被告交給
      伊海洛因時，有1 次係在伊面前分給伊看，有1 次係被告
      直接拿1 包給伊，拿到毒品伊並沒有秤重，伊與被告係因
      錢不夠，才一起購買。伊與被告合買，都是被告先跟他朋
      友聯絡，後來才將海洛因交給伊，只有1 次伊剛好去被告
      家，被告朋友拿海洛因給被告後剛好要走，所以有看到被
      告與其朋友交易的情形，也有看到被告拿1,000 元給其朋
      友，該次伊係早上上班拿500 元給被告，下班時再到被告
      家拿。曾經有1 次係剛好被告朋友拿給他，被告就當伊的
      面分給伊，另2 次係被告分好給伊，伊拿到毒品並沒有秤
      重云云（詳見本院卷第40-51 頁）。觀諸證人甲○○前後
      於檢察官訊問、本院審理時所為證述，僅就「合資購買、
      每人各出500 元」一節證述一致，然關於合資購買之過程
      ，則前後出現重大瑕疵，甚至同一審理期日，其先後證述
      內容亦有不同。由證人甲○○在檢察官訊問時所證述合資
      購買毒品情節，證人甲○○均係早上將欲合資購買毒品之
      資金500 元交給被告，由被告出面購買，其下班後，再向
      被告拿取購得之毒品，倘屬實情，證人甲○○即不可能知
      道被告究竟有無一同出資購買毒品之事實甚明，然證人甲
      ○○在其後檢察官訊問時，竟改稱有2 次與被告一起去購
      買毒品云云，復稱被告有將每人出資500 元之情告知云云
      ，顯見證人甲○○因檢察官訊問之問題，始不斷修正其與
      被告合資購買毒品之情節，難以遽信；在本院審理時，證
      人甲○○初亦證稱並不知道被告向其朋友購買毒品的數量
      、方式、代價，也沒有見過被告朋友，惟經詢問相關細節
      後，又稱其曾經聽到被告聯絡其朋友欲購買海洛因毒品1,
      000 元，所以知道被告確有出資500 元云云，其後竟又稱
      有1 次去被告上開住處時，「剛好目睹」被告的朋友拿海
      洛因毒品給被告及被告交付1,000 元給其朋友云云，更徵
      證人甲○○為因應法院、檢察官訊問內容，胡亂編造其確
      實親自見聞被告亦有出資購買海洛因毒品等情節，事實上
      ，與被告「合資購買」毒品絕非證人甲○○向被告取得海
      洛因毒品之方式，至為明灼。是證人甲○○於檢察官訊問
      、本院審理時所為與被告「合資購買」毒品之證詞，無非
      憑空杜撰、迴護被告之詞，無足憑採。
（三）又被告在證人甲○○在本院審理時作證後，陳稱：甲○○
      早上上班時先拿錢給伊，下班後到伊住處找伊，要跟伊拿
      買的海洛因時，剛好遇到伊朋友，甲○○所為證述應該是
      這個意思。伊記憶中只有2 次，都是甲○○上班前拿錢給
      伊，下班後到伊住處拿海洛因，係第2 次到找伊拿海洛因
      時，遇到伊朋友，伊也當場將伊朋友給伊的海洛因與甲○
      ○1 人1 半云云（見本院卷第51頁），顯係附和證人甲○
      ○之證詞甚明。本院審理時復稱：95年10月31日是甲○○
      到伊住處，剛好賣毒品的人至伊住處，伊與甲○○各拿出
      500 元一起購買，購得後當場均分。11月1 日該次，甲○
      ○當日上午10時有至伊住處拿500 元給伊，當日下午伊將
      海洛因放在伊機車置物箱內，等甲○○打電話給伊時，伊
      在電話中告知甲○○已將毒品放在機車置物箱內，甲○○
      抵達伊住處時，伊在陽台看到甲○○，就比機車給甲○○
      看，甲○○就從機車置物箱內拿海洛因毒品云云（參本院
      卷第64-65 頁），與證人甲○○證述合資購買、交付毒品
      之情節又有不同，衡以合資購買毒品一節如係實情，縱認
      記憶因時間經過而漸趨於模糊，亦不致如此前後矛盾，是
      被告前開所辯，核屬圖卸刑責之詞，委無足取。
（四）末查，販賣海洛因毒品係違法行為，非可公然為之，且有
      其獨特之販售通路及管道，復無公定價格，容易增減分裝
      之份量，而每次買賣之價量，可能隨時依雙方關係深淺、
      資力、需求量及對行情之認知、來源是否充裕、查緝鬆嚴
      、購買者被查獲時供述購買對像之可能風險評估等，而異
      其標準，非可一概而論，本件被告既不承認其有上揭販賣
      海洛因之事實，本院自無從查得其販入海洛因之真正價格
      及其是否因非法販賣海洛因予上揭證人甲○○而獲得具體
      利潤之金額，然按近年來政府為杜絕毒品之氾濫，對於查
      緝施用及販賣毒品之工作，無不嚴加執行，販賣毒品罪又
      係重罪，設若無利可圖，衡情一般持有毒品之人當無輕易
      將所持有之海洛因轉售他人而甘冒於再次向他人購買時，
      而有被查獲移送法辦之危險之理，因之販賣之利得，除經
      坦承犯行，或帳冊價量均臻明確外，委難察得實情，職是
      之故，縱未確切查得販賣賺取之實際差價，但除別有事證
      ，足認係按同一價格轉讓，確未牟利外，尚難執此即認非
      法販賣之事證有所不足，致知過坦承者難辭重典，飾詞否
      認者反得逞僥倖，而失情理之平。而被告與證人甲○○間
      並無特殊重要情誼或至親關係，被告竟費心自甘承受重典
      ，涉險販賣第一級毒品，當有牟利之圖。是被告販賣第一
      級毒品海洛因有營利之意圖，應可認定。
二、綜上所述，本件事證已臻明確，被告前揭販賣第一級毒品海
    洛因予證人甲○○2 次之犯行，均堪認定，應依法論科。
參、論罪科刑：
一、查海洛因係毒品危害防制條例第2 條第2 項第1 款所規定之
    第一級毒品，核被告2 次販賣海洛因予證人甲○○之行為，
    均係犯毒品危害防制條例第4 條第1 項之販賣第一級毒品罪
    。其販賣前持有第一級毒品海洛因之低度行為，均應為販賣
    之高度行為所吸收，不另論罪。
二、被告上開2 次販賣第一級毒品之行為，犯意各別，行為互異
    ，應予分論併罰。
三、按販賣第一級毒品罪之法定刑為「死刑或無期徒刑；處無期
    徒刑者，得併科新臺幣1 千萬元以下罰金」，然同為販賣第
    一級毒品之人，其原因、動機不一，犯罪情節未必盡同，或
    有大盤毒梟者，亦有中、小盤之分，甚或僅止於吸毒者友儕
    間為求互通有無之有償轉讓者亦有之，其販賣行為所造成危
    害社會之程度自屬有異，法律科處此類犯罪，所設之法定最
    低本刑卻同為「無期徒刑，得併科新臺幣1 千萬元以下罰金
    」，不可謂不重。於此情形，倘依其情狀處以相當之有期徒
    刑，即足以懲儆，並可達防衛社會之目的者，自非不可依客
    觀之犯行與主觀之惡性二者加以考量其情狀，是否有可憫恕
    之處，適用刑法第59條之規定酌量減輕其刑，期使個案裁判
    之量刑，能斟酌至當，符合比例原則。查被告販賣海洛因給
    證人甲○○之次數為2 次，各次販賣金額均為500 元，其數
    量、所得非鉅，與大量出售第一級毒品以賺取巨額利潤者，
    顯屬有別，以被告情節論，惡性尚非重大不赦，若以毒品危
    害防制條例第4 條第1 項所規定之法定本刑而科處販賣既遂
    部分最輕本刑無期徒刑，實屬情輕法重，在客觀上尚足以引
    起一般之同情，尚有堪資憫恕之處，本院認依其情狀分別處
    以相當之有期徒刑，即足以懲儆，並可達防衛社會之目的，
    爰適用刑法第59條之規定，分別酌量減輕其刑。
四、本院審酌被告視政府反毒政策及宣導如無物，意圖營利而販
    賣第一級毒品海洛因給他人施用，影響所及，非僅他人之生
    命、身體將可能受其侵害，社會、國家之法益亦不能免，為
    害之鉅，當非個人一己之生命、身體法益所可比擬，自應嚴
    厲規範，嗣被告於本院審理時均仍飾詞圖卸其責，所為本應
    受有相當程度之刑事非難；惟另考量被告經查獲之販賣次數
    及金額均屬有限，且販賣之對象亦僅證人甲○○1 人等一切
    情狀，酌情分別量處如主文所示之刑，並定其應執行刑，以
    資懲儆。公訴人固就被告具體求處應執行無期徒刑，惟本院
    審酌被告本件犯罪情節、次數、犯後態度及前揭各情，認公
    訴人上開求刑似嫌過重，而應以主文所示之刑為妥適，附此
    敘明。
五、沒收：
  (一)搭配門號0000000000號使用之行動電話1 支，係供被告犯本
    件販賣第一級毒品罪所用之物，雖未扣案，但無證據證明已
    經滅失，仍應依毒品危害防制條例第19條第1 項之規定宣告
    沒收之，並於各次販賣第二級毒品罪項下宣告沒收，併諭知
    如全部或一部不能沒收時，追徵其價額。
  (二)被告販賣第一級毒品予證人甲○○之所得各500 元，係被告
    販賣毒品所得之財物，雖未扣案，然無證據證明已不存在，
    仍應依毒品危害防制條例第19條第1 項之規定，分別於各該
    販賣第一級毒品罪項下宣告沒收，惟如全部或一部不能沒收
    時，應以其財產抵償之。
  (三)至被告於95年11月1 日販賣予證人甲○○之第一級毒品海洛
    因1 包（淨重0.06公克，空包裝重0.20公克），係毒品危害
    防制條例所規定之第一級毒品，原應依毒品危害防制條例第
    18條第1 項前段沒收銷燬之，惟上開海洛因1 包，業經交付
    證人甲○○持有，且已在證人甲○○所犯施用第一級毒品案
    件中，經本院以96年度訴字第230 號判決宣告沒收銷燬在案
    ，有該案刑事判決1 份在卷可查，自毋庸於本案再重複宣告
    沒收銷燬，併此敘明。
據上論斷，應依刑事訴訟法第299 條第1 項前段，毒品危害防制
條例第4 條第1 項、第19條第1 項，刑法第11條前段、第59條、
第51條第5 款，判決如主文。
本案經檢察官周芝君到庭執行職務。
中    華    民    國    97    年    9     月    30    日
              刑事第十二庭  審判長  法  官  許雅婷
                                    法  官  羅國鴻
                                    法  官  李文娟
以上正本證明與原本無異。
如不服本判決，應於判決送達後10日內向本院提出上訴狀（應附
繕本），其未敘述上訴理由者，應於上訴期間屆滿後20日內補提
理由書狀於本院，上訴於臺灣高等法院。
                                    書記官  吳玉蘭
中    華    民    國    97    年    10    月    1     日
附錄本案論罪科刑法條全文：
毒品危害防制條例第4條
製造、運輸、販賣第一級毒品者，處死刑或無期徒刑；處無期徒
刑者，得併科新臺幣1 千萬元以下罰金。
製造、運輸、販賣第二級毒品者，處無期徒刑或7 年以上有期徒
刑，得併科新臺幣7 百萬元以下罰金。
製造、運輸、販賣第三級毒品者，處5 年以上有期徒刑，得併科
新臺幣5 百萬元以下罰金。
製造、運輸、販賣第四級毒品者，處3 年以上10年以下有期徒刑
，得併科新臺幣3 百萬元以下罰金。
製造、運輸、販賣專供製造或施用毒品之器具者，處1 年以上7
年以下有期徒刑，得併科新臺幣1 百萬元以下罰金。
前五項之未遂犯罰之。


司法院資訊處製作；財團法人民間司法改革基金會備份。
